臺灣高等法院刑事判決　　　　　 93年度重上更(三)字第148號
上　訴　人
即　自訴人　鴻良漁業有限公司
　　　　　　鴻修漁業有限公司
　　　　　　鴻高漁業有限公司
　　　　　　鴻照漁業有限公司
共　　　同
代　表　人　乙○○○
共　　　同
自訴代理人　甲○○
　　　　　　吳玲華律師
　　　　　　林士祺律師
上　訴　人
即　被　告　丙○○
　　　　　　丁○○
共　　　同
選任辯護人　沈永宏律師
上列上訴人因偽造有價證券案件，不服臺灣基隆地方法院83年度
自字第30號，中華民國83年12月16日第一審判決，提起上訴，經
判決後，由最高法院發回更審，本院判決如下：
    主  文
原判決關於偽造有價證券部分均撤銷。
丙○○共同連續意圖供行使之用，而偽造有價證券，處有期徒刑
參年貳月。如附表所示偽造之支票均沒收。
丁○○共同意圖供行使之用，而偽造有價證券，處有期徒刑壹年
陸月，緩刑年。如附表所示編號12偽造之支票沒收。
其他上訴駁回。
    事  實
一、丙○○自民國（下同）70年間起，任職鴻良、鴻修、鴻高、
    鴻照4 家漁業有限公司（以下簡稱：鴻良等公司）之經理，
    綜理鴻良等公司之一切營業事項之管理。81年12月間某日，
    因鴻良等公司董事長乙○○○見公司營運不佳，且帳務未採
    一般會計作業程序，乃要求丙○○不得再任意對外簽發鴻良
    等公司之支票，並命丙○○將設於臺灣土地銀行漁港辦事處
    戶名鴻高公司、帳號34420 號之銀行支票存款帳戶之大小印
    鑑章（即公司及乙○○○之印鑑章）繳回，支票仍由公司會
    計保管，以便控制簽發支票之事宜。丙○○因鴻良等公司現
    存漁船數艘仍在營運，須不定期加油，慣例上鴻良等公司均
    授權以上開帳戶之支票支付，乃於同日，在基隆市○○路64
    號鴻高公司內，對員工表示該等支票尚須為公司加油使用，
    而於該帳戶支票簿剩餘之空白支票上蓋用上開鴻高公司大小
    印鑑章後，始將該等印鑑章交還乙○○○，而乙○○○既經
    由會計張碧芬知悉此事，又因鴻良等公司之漁船尚在營運中
    ，乃默示同意該等支票可繼續作為加油之用。詎丙○○明知
    上開支票不得用於漁船加油以外之用途，竟未經鴻良等公司
    及其董事長乙○○○之同意，超越授權範圍並基於意圖供行
    使之用之概括犯意，連續多次於附表所示發票日屆至前之某
    時間，在基隆市○○路64號鴻良等公司內，私自填載（附表
    編號1 至9 、11、13至17）、或利用不知情之公司會計丁○○填載（附表編號10）或與公司僱用之會計丁○○共同基於
    意圖供行使之用之犯意聯絡，責由丁○○填載（附表編號12
    ）發票日及金額，而偽造如附表所示之支票後，再分別於同
    上偽造支票之時間，連續多次持該等支票行使償還前以其本
    人名義向張碧芬、連國良、何明超及其他人借貸之款項。
二、案經鴻良等公司提起自訴。
    理  由
壹、撤銷改判（有罪）部分：
一、訊據被告丙○○固坦承於自訴人代表人乙○○○要求收回鴻
    良等公司支票存款印鑑章後，未經該公司及乙○○○之同意
    ，擅自連續簽發附表所示支票之事實；另被告丁○○亦坦承
    有依被告丙○○之指示簽發如附表編號12所示1 紙支票之事
    實不諱，惟均矢口否認有何偽造有價證券之犯行，被告丙○○辯稱：伊前曾以自己名義向外借錢供鴻良等公司使用，故
    簽發該等公司之支票償還，且鴻良等公司本身已無足額現金
    ，勢須再度向外另舉新債以償舊帳，而伊代公司向他人借款
    時，對方均要求須簽發公司名義之支票，伊身為公司經理，
    自得以簽發上開已蓋妥印鑑章之土地銀行支票支付借款本金
    或利息，伊所作所為均為替公司解決債務，何來偽造有價證
    券之有；且其中附表編號2 至7 、11至14及17之支票，伊並
    未簽發；又伊曾應自訴人之要求於83年5 月12日至自訴人公
    司指定之雷祿慶律師事務所辦理移交，並依自訴人公司要求
    ，出具切結書載明：「如有第三人持有鴻江、鴻修、鴻星、
    鴻高、鴻照等公司票據主張權利要求清償時，應說明該支票
    之用途，如非公司之債務時，則由本人（即被告丙○○）負
    責清償，用本人名義替公司擔保之明細，如確實公司所支用
    時，則由公司負責代為清償」等語，顯見伊係為公司簽發支
    票，並無偽造云云；被告丁○○則辯稱：伊僅係受僱職員，
    而丙○○係公司經理，關於丙○○與公司負責人間之糾紛，
    伊均不知情，是公司經理丙○○要求伊簽發支票，伊只得照
    辦，並無偽造支票之故意云云。惟查：
（一）右揭犯罪事實，業據自訴人鴻良等公司之代表人乙○○○
      及其代理人甲○○迭於原審、本院前審及本院審理中指訴
      歷歷，核與被告丙○○、丁○○迭於原審、本院前審及本
      院審理中供承簽發支票之情節相符，復經證人即自訴人職
      員張碧芬於原審調查中結證稱：丙○○曾以經理名義向伊
      及伊姊姊借錢供公司周轉用，共欠新臺幣（下同）150 萬
      元，丙○○先開具各100 萬元及50萬元之支票予伊，後來
      丙○○有拿鴻高公司之土銀1 紙100 萬元支票來交換原先
      開具之100 萬元支票，另1 紙50萬元之支票則係丁○○開
      具並交由伊換回原先簽發之另1 紙50萬元支票；另丙○○
      保管公司已蓋好章之空白票是供公司加油用等語（參見原
      審卷第273 頁反面、第274 頁），復於原審調查中結證稱
      ：81年底，丙○○說快過年了，很多人來要債，要開票出
      去，丙○○接完老闆娘乙○○○打來之電話後，即說老闆
      娘乙○○○說公司都要倒了還開票出去，即要回公司印鑑
      章，當時丁○○亦在場，丙○○接電話時很生氣，大家都
      知道，嗣丙○○蓋完土銀那本支票後，才叫公司職員將印
      鑑章送至帝王飯店等語（參見原審卷第379 頁及其反面、
      第380 頁反面）；即被告丙○○於原審審理中亦供明附表
      所示之支票並非供漁船加油之用等語（參見原審卷第318
      頁反面）。此外，並有卷附臺灣土地銀行漁港辦事處戶名
      鴻高公司、帳號3442─0 號之支票簿存根1 本及臺灣土地
      銀行基隆分行基隆漁港辦事處90年7 月10日基漁營字第90
      00061 號函及所附附表所示17紙支票取款人姓名表、支票
      正反面影本5 紙及撤銷付款委託申請書12紙在卷可稽（見
      本院更二審卷(一)第26頁至第44頁），足認被告2 人確有簽
      發並行使附表所示上開支票之事實，其中有部分支票係交
      付予向張碧芬之姊張碧燕、何明超、連國良等人提示付款
      ，核與上開被告及證人所述大致相符，應認附表所示之支
      票均非供自訴人等公司漁船加油之用，而係償還被告丙○○以其名義向該等人借款之用，至為明確。
（二）至自訴人代理人甲○○於原審調查中陳稱：82年中旬，被
      告丙○○陸續不讓漁船出海，至83年初只剩1 條船在跑，
      才決定結束營業等語（見原審卷第370 頁反面），被告丙○○供稱：81年4 月起江清根雖生病，但仍以電話和伊聯
      絡，81年乙○○○將印鑑收回，但以前曾替公司借錢，董
      事長也知道，伊要離開公司，為向債權人交代才開支票，
      又公司的船於83年4 月底始未出海等語（見原審卷第199
      頁至第200 頁）；而自訴人代理人甲○○嗣於本院前審調
      查中又改稱：漁船自83年3 、4 月底起始未出海作業等語
      （見本院更二審卷(一)第364 頁），並提出載明自訴人所屬
      16艘漁船最後航海進港日期均為82年3 月至83年4 月25日
      之日期表1 紙附卷可憑（見原審卷第196 頁）；再自訴人
      代理人甲○○於本院前審審理中又稱：81年底伊等向被告
      丙○○要回印章時，並沒有把支票拿回來，當時之會計為
      張碧芬等語（參見本院更二審卷(二)第406 頁），顯見自訴
      人所有之漁船係截至83年4 月25日始停止出海作業，而自
      訴人僅向被告索回上開支票帳戶之印鑑大小章，該等剩餘
      之支票仍留存於會計張碧芬處，應甚明確。而自訴人於83
      年7 月9 日向原審提出之自訴狀中僅表明自訴人代表人乙○○○要求被告丙○○不得再任意對外簽發鴻良等公司之
      支票，並命被告將上開支票存款帳戶之大小印鑑章（即公
      司及乙○○○之印鑑章）繳回，並未主張被告丙○○因自
      訴人公司所有之漁船加油而簽發該等支票係屬偽造，且又
      曾提出會計張碧芬出具被告丙○○於收到乙○○○之返還
      印章要求後，對在場之員工表示該等支票尚須為公司加油
      使用，而加以蓋用印章之證明書1 紙（參見原審卷第15頁
      ），參以自訴人既將該等剩餘之支票保留由公司會計保管
      ，惟仍委由被告丙○○任經理之職，負責自訴人公司營運
      事項（見本院更二審卷(一)第340 頁），且依上開會計張碧
      芬所證，自訴人之代表人乙○○○應明知上開支票帳戶之
      支票係供作公司漁船加油使用，顯見自訴人僅為達控制被
      告丙○○對外簽發支票之目的而收回印鑑章，應無拒絕被
      告丙○○依慣例授權使用該等支票作為漁船加油之用，亦
      甚明確。綜上所述，自訴人自81年收回印鑑時，已知悉被
      告丙○○於剩餘支票上蓋用自訴人公司大小章並表示供漁
      船加油使用等情，而於83年4 月25日自訴人停止所有之漁
      船作業前，被告丙○○以經理身份簽發支票繼續供作業之
      漁船營運加油之用，應認已經自訴人及其代表人乙○○○
      之同意，被告丙○○就此部分支票之簽發，當無偽造之可
      言，堪予認定。
（三）被告丙○○既自承自訴人公司已要求其將上開支票存款帳
      戶之印鑑章均繳回，並要求不得再濫行對外簽發支票，自
      係對被告丙○○簽發支票之授權有所限制，無論自訴人負
      有如何鉅額之債務，被告丙○○僅係自訴人僱用之經理，
      並應對公司董事長負責，其對於公司債務應無違背公司負
      責人之意思而任意決定清償之權，自訴人公司負責人乙○○○既已明確表示不得再行簽發支票影響公司之票據信用
      ，則除前述慣例上須留為公司所屬漁船加油營運所用而簽
      發外，其他非作為加油營運用所簽發之支票，既未另外取
      得自訴人之授權，被告丙○○擅自簽發用以舉債或償還債
      務，均已明顯違背自訴人收回支票存款印鑑之本意，被告
      丙○○不得以自訴人需款周轉，或以前用自己名義借款給
      自訴人使用云云，即謂其有權將漁船加油用之支票挪作他
      用，而逾越授權範圍簽發支票，故被告丙○○逾越授權予
      以偽造後用以清償債務，均屬偽造有價證券之不法行為，
      堪予認定。
（四）被告丙○○雖又辯稱簽發支票是伊擔任公司經理人之職權
      ，自屬有權簽發，且一切事均依自訴人原實際負責人江清
      根之指示而為云云。惟自訴人代表人乙○○○於81年底將
      公司大小章收回，即除漁船加油外，已明確指示有關該公
      司對外之支票付款方面，不再授權被告簽發，蓋若當時仍
      同意被告丙○○在其保管之支票上填載應記載事項對外簽
      發使用，則自訴人代表人乙○○○取回公司大小章，豈非
      毫無實益？是被告丙○○於本院前審調查中又辯稱：乙○○○只是叫伊不要開支票給廠商付款，並沒有禁止伊持票
      向他人借款，叫伊借錢作為公司營運用云云（見本院更二
      審卷(一)第18頁、第126 頁），顯非合理，而難採信。又自
      訴人公司原實際之負責人江清根，自81年4 月18日即因腦
      部受傷而無法處理事務，於原審及本院前審分別赴其住處
      勘驗訊問時，江清根言語不清，一見到被告丙○○即怒不
      可遏，持其所柺杖欲毆打被告，然對於法官之問話，江清
      根不太了解，且語焉不詳，此分別有筆錄附原審及本院前
      審卷可憑（見原審卷第211 頁、本院上訴審卷(二)第83頁至
      第84頁）可憑，並有其診斷書1 紙附卷可稽（見原審卷第
      357 頁），雖證人即被告丙○○之姊夫簡旺枝於本院前審
      調查時證稱：江清根於83年3 月10日尚為員工資遣費之事
      在電話中指示應辦事項云云，另證人李杜妙、何明超母子
      亦為相同之證述（見本院上訴審卷(一)第125頁至第127頁）
      ，然以江清根之前開傷勢，縱未至昏迷或意識不清之狀態
      ，惟顯已無法正常執行公司業務，至為明確，否則又何以
      於81年12月間係由乙○○○告知被告丙○○要收回公司大
      小章並不得任意開具支票之意旨，況被告丙○○又未證明
      乙○○○有更改授權範圍之情形，實難認被告丙○○於自
      訴人收回支票存款印鑑章後，仍有權簽發上開支票作為清
      償借款之用，當甚明確。
（五）再如附表編號2 至7 、11至14及17之支票雖經發票人申請
      撤銷付款，惟上開支票既經簽發完畢，自不因發票人事後
      撤銷付款委託而影響原來發票之行為，至多僅係持票人能
      否順利提示付款而己。且被告丙○○事後僅交還前開支票
      之票根，並未交還空白支票予自訴人，顯見上開支票均已
      簽發完畢，況其中附表編號12之支票，證人張碧芬已證稱
      係由被告丁○○所簽發及換得等語，亦如上述，是被告丙○○辯稱未簽發上開支票云云，亦不足採。
（六）又被告丙○○雖依自訴人公司之請求，出具載明：「如有
      第三人持有鴻江、鴻修、鴻星、鴻高、鴻照等公司票據主
      張權利要求清償時，應說明該支票之用途，如非公司之債
      務時，則由本人（即被告丙○○）負責清償，用本人名義
      替公司擔保之明細，如確實公司所支用時，則由公司負責
      代為清償」等語之切結書，惟依切結書之內容可知，被告
      丙○○僅係就其擅自持自訴人公司支票對外借貸及以其個
      人名義對外替自訴人公司擔保貸款所發生之民事責任表示
      願意負責，並未論及有無偽造有價證券之刑事責任，且該
      切結書之書立日期為83年5 月13日，而本件如附表所示之
      支票均於該切結書訂立前即已屆期，應非該切結書可以涵
      蓋，是亦難依上開切結書即為有利於被告丙○○之認定。
（七）再證人張碧芬既證稱自訴人公司董事長乙○○○於81年底
      曾打電話至公司向被告丙○○索回印鑑章時，被告丁○○
      當時在場，當時被告丙○○亦當場氣憤聲稱老闆娘欲收回
      公司印鑑，當時在場之公司人員均知此事；又證稱被告丙○○以經理身分向伊借錢，嗣被告丁○○有開具附表編號
      12之50萬元支票並交由伊換回被告丙○○原先簽發之50萬
      元支票等語，已如前述，則被告丁○○自應知附表編號12
      之支票並非用於漁船加油之用，縱係受公司經理丙○○之
      指示開具支票，亦不得據為免責之原因，是其辯稱不知情
      ，且僅係依指示辦事云云，不能採信。況自81年底公司要
      求被告丙○○交回印鑑時起，至83年間被告丁○○依被告
      丙○○之要求簽發上開支票時止，已經過相當期間，且自
      訴人公司並非員工眾多之大型公司，而謂被告丁○○自始
      至終均不知被告丙○○與公司方面有何糾紛，亦難令人置
      信。至被告丙○○於原審及本院前審調查中雖供稱：乙○○○打電話予伊時忘了丁○○在何處，伊命被告丁○○簽
      發附表編號12之支票時，被告丁○○應不太清楚該支票要
      作何用云云（見原審卷第380 頁反面、本院更一審卷第97
      頁），應屬事後迴護之詞，不足採信。
（八）綜上所述，被告丙○○、丁○○所辯均無可採，其等偽造
      有價證券之犯行，洵堪認定，均應依法論科。
二、查被告丙○○、丁○○未經合法授權，擅自填載如附表所示
    之支票上之發票日及票面金額，雖原有之空白支票均已蓋妥
    印鑑，惟仍欠缺發票日及票據金額等有效要件，即原非有效
    成立之票據，而被告丙○○、丁○○擅自填載發票日及金額
    等必要記載事項，虛偽作成有效票據，核其等所為，均係犯
    刑法第201 條第1 項之偽造有價證券罪。其等偽造有價證券
    後，持以行使，行使之低度行為應被偽造之高度行為所吸收
    ，僅論以偽造有價證券罪。又其等行使偽造有價證券本含有
    詐欺性質，是其以偽造之支票清償前向他人所借款項之行為
    ，不另論以詐欺罪。被告丙○○、丁○○就附表編號12所示
    之犯行，互有犯意聯絡與行為分擔，為共同正犯。被告丙○○先後多次偽造有價證券罪，時間緊接，犯罪構成要件相同
    ，顯係基於概括犯意所為，應依連續犯之規定加重其刑。被
    告丙○○就附表編號10所示犯行，係利用不知情之被告丁○○偽造（詳如後述），為間接正犯。再被告丁○○僅係受僱
    支領微俸之員工，因聽命於被告丙○○而一時失慮觸法，其
    本身並未因之獲得任何利益，以其涉案情節衡諸所犯前開罪
    名之法定本刑，縱處以法定最低刑仍嫌過重，法重情輕，爰
    依刑法第59條之規定酌減其刑。
三、自訴意旨另以：被告丁○○與丙○○以前揭方法，共同偽造
    除附表編號12所示以外之16紙支票，因認被告丁○○連續犯
    有刑法第201 條第1 項之偽造有價證券罪云云。訊據被告丁○○堅詞否認有上揭犯行，辯稱伊僅受公司經理即被告丙○○之命填載附表編號10所示之支票，不知該支票實際用途，
    至其餘支票均非伊所填載等語。經查：自訴人代表人乙○○○於81年收回印鑑時，已知悉被告丙○○於剩餘支票上蓋用
    自訴人公司大小章並表示供漁船加油使用等情，而於83年4
    月25日自訴人停止所有之漁船作業前，被告丙○○以經理身
    份簽發支票繼續供作業之漁船營運加油之用，應認仍經自訴
    人及其代表人乙○○○之同意等情，業如上述。準此，被告
    丙○○如簽發支票係為支付漁船加油款之用，即無偽造支票
    之可言，是就如附表編號10所示之支票，被告丁○○雖有承
    被告丙○○之命簽發上開支票，惟被告丁○○僅係自訴人公
    司之會計，公司業務既由被告丙○○負責，被告丙○○以業
    務需要（包含漁船加油）命被告丁○○簽發支票，除非被告
    丁○○明知該支票係用於漁船加油以外之用途，均應認其並
    無偽造有價證券之犯意。而本院查無任何證據證明被告丁○○簽發系爭支票時知悉該支票係用於漁船加油以外之用途，
    即難認被告丁○○與丙○○就該紙支票有何偽造有價證券之
    犯意聯絡；另其餘15紙支票均為被告丙○○單獨所簽發等情
    ，亦詳如上述，此部分犯行即不能證明，惟自訴人認被告丁○○此部分之行為與前揭論罪科刑部分有連續犯之裁判上一
    罪之關係，爰不另為無罪之諭知，附此敘明。
四、原審認被告丙○○、丁○○所犯偽造有價證券罪證明確，而
    予以論罪科刑，固非無見。惟查：（一）原審認定被告等人
    偽造支票之時間係各該支票之發票日，與一般簽發支票均係
    於發票日屆至前即已簽發之常情不符，自有未洽。（二）如
    附表編號7 所示支票之票額為100 萬元，原審認定該部分之
    金額為10萬元，亦有不合。（三）原審認被告丁○○與丙○○間就如附表編號10所示部分亦成立偽造有價證券罪之共犯
    ，與本院認定不同，同有不當。（四）並無證據證明被告等
    人有持前開偽造之支票向不詳姓名之人質借款項，原審為此
    項認定，亦乏依據。自訴人上訴意旨，以原審量刑過輕，就
    原審法院適法範圍裁量權之行使為爭執，並無理由；被告丙○○、丁○○上訴意旨，仍執前詞，否認有偽造有價證券犯
    行，固亦無理由，然原判決既有前揭可議，自應由本院將原
    判決關於偽造有價證券部分予以撤銷改判。爰審酌被告2 人
    並無犯罪紀錄，素行尚佳，及其等犯罪之動機、目的、手段
    、所生損害、與2 人涉案之輕重程度，及其等犯後之態度等
    一切情狀，各改量處如主文第2 、3 項所示之刑。末查，被
    告丁○○前末曾受有期徒刑以上刑之宣告，有本院被告全國
    前案紀錄表1 紙在卷可憑，此次因一時失慮，致罹法典，且
    僅係附從於被告丙○○，惡行非重，經此刑之宣告，應知警
    惕而無再犯之虞，因認其所宣告之刑以暫不執行為適當，爰
    予以宣告緩刑3 年，以啟自新。
五、至偽造之如附表所示之支票，雖均已行使而非被告所有，且
    未扣案，惟不能證明業已滅失，應依刑法第205 條之規定宣
    告沒收。
貳、上訴駁回（無罪）部分：
一、自訴意旨略以：
（一）緣自訴人代表人乙○○○擔任鴻良等公司之負責人，因經
      營不善，於83年2 月初欲結束營業時，補發積欠員工薪資
      及2 個月之資遣費，由自訴人代表人乙○○○開立中國農
      民銀行基隆分行私人支票4 張（帳號102898，發票日83年
      年2 月5 日、票號第0000000 號；發票日83年5 月31日、
      票號第0000000 號；發票日83年6 月30日、票號第000000
      0 號；發票日83年7 月31日、票號第0000000 號），面額
      共計143 萬1000元整，交由被告丙○○轉發給員工，同時
      告訴被告何水成所欲資遣之員工係簡旺枚、張碧芬、何明
      超、連國良、丁○○等人，而被告丙○○卻故意違背自訴
      人之意旨，將自訴人所欲續聘之人員黃紫雲、潘秀芳予以
      資遣，而留下與其有親戚關係之連國良、丁○○，並擅將
      自訴人交予之支票扣留，改開立被告丙○○第一銀行哨船
      頭分行帳號205677、票號ＪＢ871553至ＪＢ871573號，金
      額共125 萬1000元之支票21紙，其目的無非欲侵占鴻高等
      公司給付予員工之資遣費，後經由被資遣人員簡旺枝、張
      碧芬等人聲稱公司所給付之資遣費用不足2 個月，有欠公
      允，至此自訴人方覺有異，乃請員工將詳細情形告知，並
      另行開立支票換回丙○○所開立之21紙支票，被告丙○○
      此種行為業已違背職務而有侵占款項、背信（背信部分業
      經判決無罪確定）之實，事後自訴人要求與被告丙○○換
      回其應給員工但尚未兌現之3 紙支票，便不再追究其過失
      ，但被告丙○○卻置之不理，經委請律師發函，被告丙○○乃在不得已之情形下於律師事務所處各自換回自己的支
      票，但其業務侵占款項之行為業已為事實。被告丁○○協
      助被告丙○○簽發上開21紙支票，亦與被告丙○○共犯業
      務侵占罪嫌。
（二）由被告丙○○在83年5 月12日所交其自行記錄填寫之部分
      帳冊中發現被告有左列數點業務侵占之事實：
    (一)被告在83年2 月初，就向自訴人謊稱自82年10月起已積欠
      員工5 個月薪資，要求自訴人開立金額共143 萬1000元之
      支票，以補發5 個月薪資及2 個月資遣費，事後自訴人向
      員工黃紫雲查詢得知僅欠4 個月10天，且在83年5 月12日
      被告丙○○所交出的帳冊中發覺居然仍列有82年10月、11
      月及83年1 月、2 月之員工薪資支出的項目，明顯有偽造
      文書（偽造文書部分業經判決無罪確定）與侵吞公款之嫌
      。
    (二)僅就被告丙○○所交出的帳冊上記載83年3 月15日至7 月
      20日止（註：被告丙○○將未到期之應付票據亦先按日期
      列為支出帳），其間之收入4 筆共計892 萬949 元，而支
      出全部合計僅435 萬9591元，二者金額相差高達456 萬13
      58元，被告丙○○卻不將該款交出，亦拒絕交待該筆款項
      置於何帳戶中，顯已侵吞花用。
    (三)83年3 月間被告丙○○僅向自訴人宣稱有人欲購買鴻照漁
      業公司名下之鴻翔88號船舶，金額為320 萬元，但該部分
      價款於收支帳冊中僅於支出部分列帳歸還自訴人100 萬元
      ，餘之款項則不知去向；另同一期間被告未經自訴人同意
      ，擅自將信託登記於被告丙○○名下之鴻翔82號漁船出售
      ，得款320 萬元，歸還其私自向基隆二信合作社信用貸款
      之100 萬元（此部分之貸款未曾向自訴人提及即私自辦理
      ），剩餘款項亦不知去處；另同年4 月25日又把公司所有
      但信託登記於被告配偶簡寶玉名下之漁船鴻翔666 號於返
      回港口時未按正常程序進入基隆正濱漁港卸貨，卻藉故轉
      往八斗子漁港卸貨以避資方耳目，同時把出售漁獲之得款
      237 萬949 元侵吞，拒不交出，由此可見被告丙○○能於
      短短數月間即可一手遮天之行為，如僅查核帳面，幾乎都
      有入帳，但所有款項均未進入公司銀行戶內或交予自訴人
      ，且帳上數字均無實質上之支出憑證，顯有自行編排之嫌
      。被告此種行為業已明顯有偽造文書，業務侵占之嫌。
    (四)又82年8 月至11月間，被告丙○○以公司急需錢周轉為由
      ，請自訴人之子甲○○由臺北電匯之172 萬元，然該筆款
      項在帳冊上未曾記錄，顯遭被告丙○○侵吞挪用。
    (五)自訴人於81年7 月14日、9 月2 日及9 月17日分別交付自
      訴人之私人支票3 紙予被告丙○○以作公司周轉用，金額
      各為400 萬元、100 萬元、150 萬元，而被告丙○○亦未
      列入帳冊中，此3 紙支票分別屬第一信用合作社、帳號甲
      存006203號、農民銀行基隆分行甲存102898號、票號一信
      部分為ＦＡ0000000 號、ＦＡ0000000 號；農銀部分為Ｆ
      ＡＹ0000000號。
    (六)自訴人公司所有之鴻翔26號漁船曾赴大陸加油，而依被告
      所交付之帳冊記載列有已支付油錢14萬4909元，惟依證人
      即該漁船船長董國生證稱大陸方面仍請求支付該筆油錢，
      顯然上開油錢亦為被告丙○○所侵吞；另被告丙○○未曾
      支付保養費，卻在帳上列支出6 萬1954元，應亦為被告丙○○所侵占。
    (七)自訴人公司船員楊建雄、劉清芳及林明源分別向自訴人借
      款15萬元、55萬5642元及35萬元，且已歸還，惟均遭被告
      丙○○所侵吞。
    (八)另有漁市場23號倉庫遭被告丙○○侵占30萬元。
    (九)綜上所述，因認被告丙○○涉犯刑法第336 條第2 項之業
      務侵占罪嫌云云。
二、按被告未經審判證明有罪確定前，推定其為無罪；犯罪事實
    應依證據認定之，無證據不得推定其犯罪事實；又不能證明
    被告犯罪，應諭知無罪之判決，刑事訴訟法第154 條、第30
    1 條第1 項分別定有明文。次按認定不利於被告之事實，須
    依積極證據，苟積極證據不足為不利於被告事實之認定時，
    即應為有利於被告之認定，更不必有何有利之證據；又自訴
    人之自訴，係以使被告受刑事訴追為目的，是其陳述是否與
    事實相符，仍應調查其他證據以資審查，若被害人之陳述並
    無瑕疵，就其他方面調查又與事實相符，固足採為科刑之基
    礎，徜其陳述尚有瑕疵，則在未究明事實真象前，遽採為論
    罪科刑之根據，即難認為適法（最高法院30年度上字第816
    號、52年度台上字第1300號及61年度台上字第3099號判例亦
    同此意旨）。又刑事訴訟法第161 條已於91年2 月8 日修正
    公布，修正後同條第1項規定：「檢察官就被告犯罪事實，
    應負舉證責任，並指出證明之方法。」此項規定，於自訴程
    序同有適用，故自訴人對於其所自訴之犯罪事實，應負實質
    之舉證責任，倘自訴人所提出之證據，不足為被告有罪之積
    極證明，或其闡明之證明方法，無從說服法院形成被告有罪
    之心證，基於無罪推定之原則，應為被告無罪之諭知（最高
    法院92年度台上字第711 號判決亦同此意旨）。
三、訊據被告丙○○堅詞否認有右揭犯行，辯稱：自訴人公司自
    始負債經營，銀行貸款即達3 、4 億元以上，惟賴伊以經理
    身分周轉數億元始得存續。83年5 月12日伊已與自訴人完成
    移交手續，依帳冊所載支出大於收入達1252萬8294元，根本
    無餘款可供侵占。又伊自78年起即為自訴人周轉款項繳納中
    聯貸款及信用貸款上億元，縱自訴人曾於81年7 月14日、9
    月2 日及9 月17日交付伊400 萬元、100 萬元、150 萬元之
    支票，扣抵上開債務，尚有不足，自訴人所指侵占款項皆已
    入帳，而所謂虛列費用又均為營業上必要之開銷，當無侵占
    之可言等語。經查：
  (一)自訴人所指自訴意旨第（一）項及第（二）項第(一)款有關被
    告丙○○侵占員工積欠工資、資遣費部分：
    自訴人代表人乙○○○所簽發中國農民銀行基隆分行私人支
    票4 紙（帳號102898號，發票日83年2 月5 日、票號第0000
    000 號、面額47萬元；發票日83年5 月31日、票號第000000
    0 號、面額25萬6000元；發票日83年6 月30日、票號第0000
    000 號、面額47萬元；發票日83年7 月31日、票號第000000
    0 號、面額23萬5000元，面額共計143 萬1000元），依自訴
    人之自訴狀所述，其中票號第0000000 號、面額47萬元之支
    票1 紙已兌現予員工，其餘3 紙支票由被告丙○○另簽發21
    紙私人支票分發予員工（見原審卷第2 頁），事後自訴人代
    表人乙○○○雖要求被告丙○○交還上開3 紙支票等情，惟
    據被告丙○○辯稱：伊自行開出之21紙支票係為方便7 位離
    職員工領取及兌現取款，而保留上開3 紙支票作為員工取款
    之擔保等語，是核其保留自訴人代表人乙○○○簽發前開3
    紙支票之目的，尚不能謂被告丙○○有侵占上開3 紙支票意
    圖。且雖被告丙○○另簽發上開21紙支票總額共78萬1000元
    （見原審卷第8 頁至第14頁）與上開乙○○○交付之3 紙支
    票總額有18萬元之差距，然被告丙○○辯稱：該21紙支票未
    包括伊本身之薪水，參以自訴代理人甲○○亦稱被告丙○○
    每月薪水為5 萬5000元等語（見原審卷第212 頁反面），則
    加上被告丙○○4 個月之薪資22萬元，自訴人上開3 紙支票
    應無餘額之可言。再自訴人主張其公司所積欠員工之實際日
    數僅有4 個月又10日，雖低於被告丙○○告知乙○○○之5
    個月之數額，然此或因被告丙○○於告知乙○○○積欠員工
    薪資時計算基準有所不同，致有差異，然事實上，該3 紙乙○○○所簽發之支票事後並未兌現，而係由乙○○○另簽發
    支票向各該員工換回被告丙○○簽發之21紙支票，並以上開
    21紙支票換回被告丙○○所持有之原有3 紙支票，則被告丙○○既未將上開3 紙支票兌現花用，自與刑法上之業務侵占
    罪構成要件有間，而協助被告丙○○簽發上開21紙支票之被
    告丁○○，當更無共同業務侵占之可言。
  (二)關於自訴意旨第（二）項第(二)款至第(八)款部分。經查：
　  (1)被告丙○○自70年2 月1 日起在自訴人鴻良等公司任職經
      理，負責人事及經理事務，該等公司之名義負責人為乙○○○，實際負責人則為乙○○○之夫江清根，且被告丙○○於同日起尚在江清根為負責人之鴻江、鴻星等2 家漁業
      有限公司擔任經理，及至83年4 月間，因自訴人公司結束
      營業，被告丙○○始不再任職經理職務，此為被告丙○○
      於原審供承明確（見原審卷第175 頁），且不為自訴人代
      理人甲○○於所否認（見原審卷第369 頁反面），應堪認
      定。按被告自70年間即已受僱於自訴人鴻良等公司擔任經
      理，並綜攬一切人事及財務事務處理，而自訴人公司事實
      上均係家族性企業，財務會計並未建立完整之管理制度，
      完全委由被告丙○○全權處理，被告丙○○僅將自訴人公
      司往來之帳務，隨意記載於簡易札記，除會計依傳票轉登
      於現金帳簿外，亦未保存任何固定須提請公司股東及負責
      人查核之正式帳冊，而該現金帳簿，並未為公司負責人查
      核，此亦經證人即自訴人公司原僱用之會計張碧芬於原審
      調查中證稱屬實（見原審卷第379 頁），而似此情形自70
      年間起至83年間為時已久，自訴人公司名義及實質之負責
      人對被告丙○○實有相當之信賴，及至發覺公司財務惡化
      時，始要求被告丙○○交代所有任職期間之公司財務細目
      ，而卷附之自訴人提出由被告丙○○所記載之自訴人公司
      收支明細1 份（見原審卷第21頁至160 頁），據被告丙○○供承即係事後因公司要求乃憑手邊札記及記憶補載等語
      ，自訴人即係以上開收支明細之記載而認定被告丙○○涉
      有業務侵占罪嫌云云，然被告丙○○既任職經理長達10餘
      年，自訴人公司當應知該帳冊事實上並非公司內部正式之
      帳冊，而屬事後相關資料補記，且該長達數年之帳務細目
      ，疏漏之處在所難免，豈能以該非公司正式記帳且顯不完
      整之明細即認定被告丙○○涉有業務侵占罪嫌，況上開帳
      目既為被告丙○○所記錄，若其確有侵占行為，豈不會在
      帳目上大動手腳，反而自露馬腳，讓自訴人據以指證其涉
      有侵占罪嫌，此顯與常情不符。況上開收支明細無異係被
      告事後對公司所為之書面報告，並非業務上憑以證明何等
      收入或支出之帳冊，亦難認被告丙○○有何業務上登載不
      實文書或商業會計法虛偽登載帳冊之犯行。
    (2)又自訴人公司自67年間登記成立後，先後向臺灣銀行、臺
      灣中小企業銀行及第一商業銀行貸款達9800萬元之鉅（見
      原審卷第301 頁、第303 頁至304 頁；本院更一審卷第36
      頁至第44頁）；又於77年間為興建臺北市及基隆市帝王飯
      店，乃向中聯信託投資公司貸款1 億5000萬元，此有該公
      司83年9 月3 日（83）聯營字第499 號函及所附借款資料
      附卷可憑（見本院更一審卷第49頁至第53頁）；再於82、
      83年間自訴人又向中國農民銀行貸款近2000萬元（見同上
      卷第54頁至第64頁），是自訴人公司已有相當債務之負擔
      。而被告丙○○辯稱其自79年5 月至83年1 月間為自訴人
      公司向民間借款達1 億1403萬6000元，由其本人設於基隆
      市第二信用合作社中正分社帳號第2182之7 號帳戶匯入自
      訴人設於臺灣土地銀行基隆分行一商業銀行哨船頭分行、
      江清根設於基隆市第一信用合作社、帝王飯店設於臺灣銀
      行基隆分行、鴻江公司設於合作金庫和平支庫之支票存款
      帳戶一節，此有基隆市第二信用合作社中正分社上開支票
      存款帳戶之支票對帳單明細表1 份附卷為憑，且該明細表
      所載日期、支票號碼、提出行庫等項，均與票面所寫相同
      ，亦經該分社以84年12月16日函證實無誤（見同上卷第70
      頁至77頁），自訴人代理人甲○○於本院前審調查中亦不
      否認上開事實，並陳稱被告上開基隆市第二信用合作社中
      正分社帳戶內的錢應為自訴人公司所有等語（見本院更二
      審卷(一)第137 頁），足證被告丙○○確有以其個人帳戶供
      自訴人公司資金周轉之用，且其金額自79年5 月至83年1
      月間達1 億1403萬6000元，再加上自訴人所不否認被告丙○○以其本人名義向中國農民銀行抵押借款之500 萬元供
      自訴人公司使用，金額達1 億1903萬6000元，遠超過自訴
      意旨第（二項第(二)款號至第(八)款所載之金額，經扣抵後，
      被告丙○○焉有侵占之可能？且自訴人公司之會計即被告
      丁○○於原審調查中亦供稱：自訴人公司除使用公司銀行
      帳戶，亦使用被告丙○○本人之銀行帳戶，不知何時起被
      告丙○○都用他自己的帳戶等語（見原審卷第370 頁），
      核與被告丙○○辯稱：伊以自己名義替公司借錢，係因董
      事長顧及面子，不願以公司名義借，怕傷害公司信譽等語
      （見原審卷第200 頁）相符，則被告丙○○以其本人之銀
      行戶供自訴人公司資金周轉使用，為歷來已久之經營方式
      ，是尚難遽以自訴人資金曾進入被告丙○○之個人或其他
      帳戶，即認其有侵占犯行，亦甚明確。
    (3)再自訴人主張被告丙○○出售其公司前揭82號、88號漁船
      售船款各320 萬元；666 號漁船漁獲收入237 萬949 元；
      另83年3 月15日至7 月20日止收入4 筆共計892 萬949 元
      部分，被告丙○○確已列入上開收支明細表第138 頁及第
      139 頁，支出部分亦經被告丙○○記載明確，有該被告丙○○所提出之自訴人公司之收支明細1 份為據，（見原審
      卷第21頁至第160 頁），而截至83年5 月止，上開收支明
      細記載，自訴人公司負債已為707 萬2931元，此有上開收
      支明細表在卷可憑，並為自訴人製作之統計表在卷可查（
      本院更二審卷(一)第296 頁），尚難認被告有何侵占上開款
      項之情形。且其中第82號漁船、第666 號漁船分別信託於
      被告丙○○及其妻簡寶玉名下，斯時民法並無關於信託行
      為之規定，而信託法亦尚未頒行（信託法係於85年1 月26
      日，始經制定公布），而通常所謂信託行為，係指信託人
      將財產所有權移轉與受託人，使其成為權利人，以達到當
      事人間一定目的之法律行為而言，受託人在法律上為所有
      權人，其就受託財產為一定處分行為，完全有效，縱令其
      處分違反信託之內部約定，信託人亦不過得請求賠償因違
      反約定所受之損害，在受託人將受託財產移轉信託人前，
      不能謂該財產仍為信託人之所有（最高法院72年度台非字
      第98號、81年度台上字第1003號判決亦同此意旨），是被
      告丙○○縱未將第82漁船之售船款及第666 號漁船之漁貨
      收入繳交自訴人，揆諸前揭判決意旨，亦難認上開款項為
      自訴人所有，被告丙○○亦不成立刑法上之業務侵占行為
      。再被告丙○○既係使用其本人設於基隆市第二信用合作
      社中正分社之帳戶供自訴人公司資金周轉使用，如上所述
      ，該帳戶內自訴人及被告丙○○自有資金相互混雜，固有
      不妥，惟此種方式既已長年沿用，自不能逕認該帳戶內之
      資金均為自訴人公司所有，從而，自訴人逕認該帳戶內之
      收入均為自訴人公司之漁獲收入，於比較後認被告丙○○
      尚侵占2000多萬元云云（本院更二審卷(一)第342 頁至第34
      3 頁），即失有據。
    (4)又關於82年8 月至11月間，被告丙○○以公司急需錢周轉
      為由，請自訴人之子甲○○由臺北電匯之172 萬元；及自
      訴人於81年7 月14日、9 月2 日及9 月17日分別交付自訴
      人之面額各400 萬元、100 萬元及50萬元之私人支票3 紙
      予被告丙○○以作公司周轉之用，雖被告丙○○未將上開
      周轉金列入帳冊中，惟如上述，自訴人所指被告丙○○所
      提出之帳冊，實僅為被告丙○○事後憑記憶或手札所補記
      之書面記錄，並非自訴人公司真正之帳冊，疏漏既在所難
      免，亦難僅以被告丙○○未於前開收入明細記載，即認其
      有何業務侵占罪嫌。
    (5)自訴人雖又主張被告丙○○侵占鴻良公司船員楊健雄償還
      之償還鴻良公司之借款15萬元、船員林銘源償還鴻良公司
      之借款55萬5642元、船員劉清芳（原誤為劉清其）償還之
      借款35萬元云云，被告丙○○則堅決否認有此部分侵占犯
      行。經查，船員楊建雄、林銘源、劉清芳是否有向鴻良公
      司借款且已清償？被告丙○○於更審前本院調查中並不否
      認其等確有借款，惟辯稱：他們先向伊借，然後出港去作
      業，回港後，據他們口頭上之報告開銷多少，作帳再抵銷
      等語（見本院更一審卷第112 頁），顯示已抵銷清償該等
      借款，且上開明細表亦未記載支出紀錄，而自訴人代理人
      甲○○雖於本院前審調查中陳稱：楊建雄有跟會計說他有
      還錢給被告，還多少不知道等語（見本院更二審卷(一)第13
      5 頁），惟未提出上開船員借款之借據及還款之證據，並
      提供該會計及船員楊建雄、林銘源、劉清芳之住址供本院
      查證是否屬實？僅以其等已將借款時質押之船員證業經取
      回即認鴻良公司已以現金清償該等船員之借款已為被告丙○○侵占云云，尚難遽為採信。
    (6)至自訴人所指被告丙○○於83年1 月15日，在八斗子漁港
      侵占鴻修公司所有鴻翔26號加油費14萬4909元部分，證人
      即該鴻翔26號漁船船長董國生於原審調查中已結證稱：83
      年1 月26號漁船前往大陸加了14多萬元之油，帳已報會計
      ，有無付伊不知等語（見原審卷第322 頁），並非確定已
      否支出油錢，縱事後大陸方面有向董國生索討該部分油錢
      ，惟被告丙○○係公司之經理，對於支出之瑣碎細節，是
      否均有參與，已非無疑，則該筆油錢支出，究係透過何人
      之手交付大陸方面？有無交付？是否公司會計交付被告丙○○，嗣後即無下文？大陸方面索討之油錢，是否確為該
      筆油錢支出，或他筆加油費用？均未見自訴人提出積極之
      證據足資證明，實難遽認被告有侵占該油錢之犯行。
    (7)至自訴人另指被告丙○○有侵占漁市場23號倉庫30萬元云
      云，惟對於究竟被告丙○○侵占何物？何時侵占？如何侵
      占？自訴人始終未提出任何證據證明之，此部分犯行亦嫌
      不足。
四、綜上所述，自訴人所提出之證據，不足為被告等人有罪之積
    極證明，而其闡明之證明方法，亦無從說服法院形成被告等
    人有罪之心證；此外，復查無其他積極證據足資證明被告等
    人有何業務侵占之犯行，揆諸前揭說明，此部分之犯行即屬
    不能證明，自應為無罪之諭知。
五、至自訴人於本件上訴時始追加被告丙○○另有侵占船員陳長
    吉還款15萬元；及被告丁○○另有與被告丙○○侵占出售鴻
    翔82號及88號漁船，其中吳海龍及蘇吉雄所簽發存入其於基
    隆市第二信用合作社開設帳號第0000000000號活期存款帳戶
    之200 萬元部分，因自訴人於原審自訴被告丙○○、丁○○
    前揭業務侵占部分之行為，應為無罪之諭知，此部分行為即
    無所謂連續犯之裁判上一罪之關係，並非自訴效力可及，本
    院無從併予審理，附此敘明。
六、原審以不能證明被告丙○○、丁○○被訴業務侵占部分犯罪
    ，而諭知該部分無罪之判決，其認事用法，均無違誤，自訴
    人上訴意旨，仍執前詞，指摘原判決此部分為不當，並無理
    由，應駁回之。
據上論斷，應依刑事訴訟法第368 條、第369 條第1 項前段、第
364 條、第343 條、第299 條第1 項前段，刑法第28條、第56條
、第201 條第1 項、第59條、第74條第1 款、第205 條、罰金罰
鍰提高標準條例第1條前段，判決如主文。
中　　華　　民　　國　　94　　年　　3 　　月　　30　　日
　　　　　　　　　刑事第四庭    審判長法　官  許增男
　　　　　　　　　　　　　　　　　　  法　官  黃鴻昌
　　　　　　　　　　　　　　　　　　  法　官  謝靜恒
以上正本證明與原本無異。
被告就被訴偽造有價證券部分如不服本判決應於收受送達後十日
內向本院提出上訴書狀，其未敘述上訴之理由者並得於提起上訴
後十日內向本院補提理由書（均須按他造當事人之人數附繕本）
，其餘不得上訴。
自訴人得上訴。
                                      書記官  魏淑娟
中　　華　　民　　國　　94　　年　　3 　　月　　30　　日
附錄：本案論罪科刑法條全文
刑法第201 條第1 項：
意圖供行使之用，而偽造、變造公債票、公司股票或其他有價證
券者，處3 年以上10年以下有期徒刑，得併科3000元以下罰金。
附表：
┌──┬─────┬──────┬────────┬───────┬────────────┐
│編號│發票日    │票據號碼    │ 金額（新臺幣） │行為人        │提示情形                │
├──┼─────┼──────┼────────┼───────┼────────────┤
│一  │82.07.20  │CKA0000000  │ 10萬元         │丙○○        │由何明超提示            │
├──┼─────┼──────┼────────┼───────┼────────────┤
│二  │82.09.30  │CKA0000000  │ 2萬元          │丙○○        │由發票人申請撤銷付款    │
├──┼─────┼──────┼────────┼───────┼────────────┤
│三  │82.10.30  │CKA0000000  │ 2萬元          │丙○○        │同上                    │
├──┼─────┼──────┼────────┼───────┼────────────┤
│四  │82.11.30  │CKA0000000  │ 2萬元          │丙○○        │同上                    │
├──┼─────┼──────┼────────┼───────┼────────────┤
│五  │82.12.30  │CKA0000000  │ 2萬元          │丙○○        │同上                    │
├──┼─────┼──────┼────────┼───────┼────────────┤
│六  │83.01.30  │CKA0000000  │ 2萬元          │丙○○        │同上                    │
├──┼─────┼──────┼────────┼───────┼────────────┤
│七  │83.01.30  │CKA0000000  │ 100萬元        │丙○○        │同上                    │
├──┼─────┼──────┼────────┼───────┼────────────┤
│八  │82.09.25  │CKA0000000  │ 15萬元         │丙○○        │由連國良提示            │
├──┼─────┼──────┼────────┼───────┼────────────┤
│九  │82.12.04  │CKA0000000  │ 50萬元         │丙○○        │由張碧燕提示            │
├──┼─────┼──────┼────────┼───────┼────────────┤
│十  │83.04.07  │CKA0000000  │ 15萬元         │丙○○、丁○○│由發票人申請撤銷付款    │
├──┼─────┼──────┼────────┼───────┼────────────┤
│十一│83.05.18  │CKA0000000  │ 100萬元        │丙○○        │同上                    │
├──┼─────┼──────┼────────┼───────┼────────────┤
│十二│83.05.03  │CKA0000000  │ 50萬元         │丙○○、丁○○│同上                    │
├──┼─────┼──────┼────────┼───────┼────────────┤
│十三│83.04.30  │CKA0000000  │ 150萬元        │丙○○        │同上                    │
├──┼─────┼──────┼────────┼───────┼────────────┤
│十四│83.01.07  │CKA0000000  │ 30萬元         │丙○○        │同上                    │
├──┼─────┼──────┼────────┼───────┼────────────┤
│十五│83.01.07  │CKA0000000  │ 30萬元         │丙○○        │彰銀仁愛分行提出交換    │
├──┼─────┼──────┼────────┼───────┼────────────┤
│十六│83.01.07  │CKA0000000  │ 20萬元         │丙○○        │基隆二信中正分社提出交換│
├──┼─────┼──────┼────────┼───────┼────────────┤
│十七│83.01.02  │CKA0000000  │ 100萬元        │丙○○        │由發票人申請撤銷付款    │
└──┴─────┴──────┴────────┴───────┴────────────┘
